ACORDAO-COMPLETO-2496146

ACÓRDÃO 7315/2022 ATA 36/2022 - PRIMEIRA CÂMARA

VISTOS, relatados e discutidos estes autos de tomada de contas especial instaurada pelo Fundo Nacional de Desenvolvimento da Educação em desfavor de José de Ribamar Costa Alves, em razão da omissão no dever de prestar contas dos recursos recebidos por força do Programa Nacional de Alimentação Escolar no exercício de 2016,
ACORDAM os Ministros do Tribunal de Contas da União, reunidos em sessão de Primeira Câmara, diante das razões expostas pelo relator, em:
9.1. acolher parcialmente as alegações de defesa apresentadas por José de Ribamar Costa Alves;
9.2. julgar irregulares as contas de José de Ribamar Costa Alves, com fundamento nos arts. 1º, inciso I, 16, III, "b" e "c", e 19, caput, da Lei 8.443/1992, e condená-lo ao pagamento das quantias a seguir especificadas, com a fixação do prazo de quinze dias, a contar da notificação, para que comprove, perante o Tribunal (art. 214, inciso III, alínea "a", do Regimento Interno do TCU) , o recolhimento da dívida ao Fundo Nacional de Desenvolvimento da Educação, atualizada monetariamente e acrescida dos juros de mora, calculados a partir das datas discriminadas, até a data do recolhimento, na forma prevista na legislação em vigor;
	Data de ocorrência
	Valor histórico (R$) 

	11/4/2016
	199.308,60

	8/9/2016
	  43.200,00

9.3. aplicar a José de Ribamar Costa Alves a multa prevista no artigo 57 da Lei 8.443/1992, no valor de R$ 30.000,00 (trinta mil reais) , fixando-lhe o prazo de 15 (quinze) dias, a contar da notificação, para que comprove, perante o Tribunal (art. 214, inciso III, alínea "a", do Regimento Interno) , o recolhimento da dívida ao Tesouro Nacional, atualizada monetariamente desde a data do presente acórdão até a do efetivo recolhimento, se for paga após o vencimento, na forma da legislação em vigor;
9.4. autorizar, desde logo, a cobrança judicial da dívida, caso não atendida a notificação, na forma do disposto no art. 28, inciso II, da Lei 8.443/1992;
9.5. dar ciência do presente acórdão ao Fundo Nacional de Desenvolvimento da Educação e ao responsável;
9.6. encaminhar cópia desta deliberação ao Procurador-Chefe da Procuradoria da República no Estado de Maranhão, nos termos do art. 16, § 3º, da Lei 8.443/1992 c/c o art. 209, § 7º, do Regimento Interno do TCU, para adoção das medidas que entender cabíveis.

TOMADA DE CONTAS ESPECIAL. instaurada pelo(a) Fundo Nacional de Desenvolvimento da Educação em razão de Omissão no dever de prestar contas, para atendimento ao Programa Nacional de Alimentação Escolar (PNAE), exercício 2016, função EDUCACAO (nº da TCE no sistema: 403/2018).

Primeira Câmara

Município de Santa Inês - MA.

3. Interessados/Responsáveis:
3.1. Interessado: Fundo Nacional de Desenvolvimento da Educação (00.378.257/0001-81).
3.2. Responsável: Jose de Ribamar Costa Alves (XXX.646.173-XX).

13.1. Ministros presentes: Benjamin Zymler (na Presidência) e Jorge Oliveira.
13.2. Ministro-Substituto convocado: Marcos Bemquerer Costa (Relator).
13.3. Ministros-Substitutos presentes: Augusto Sherman Cavalcanti e Weder de Oliveira.

ACORDAO-COMPLETO-2585676

Acórdão 2897/2023 - Primeira Câmara

MARCOS BEMQUERER

Adoto, como relatório, a instrução da unidade técnica (peças 74-76) , que contou com a anuência do Ministério Público junto ao TCU (peça 77) :
Cuidam os autos de tomada de contas especial instaurada pelo Fundo Nacional de Desenvolvimento da Educação, em desfavor de José de Ribamar Costa Alves, Prefeito Municipal no período de 1º/1/2013 a 31/12/2016, em razão da omissão no dever de prestar contas dos recursos recebidos por força do Programa Nacional de Alimentação Escolar (PNAE) , no exercício de 2016, cujo prazo encerrou-se em 21/8/2017.
HISTÓRICO
Em 20/2/2018, com fundamento na IN/TCU 71/2012, alterada pela IN/TCU 76/2016 e DN/TCU 155/2016, o dirigente do Fundo Nacional de Desenvolvimento da Educação autorizou a instauração da tomada de contas especial (peça 1) . O processo foi registrado no sistema e-TCE sob número 403/2018.
Os recursos repassados pelo FNDE ao município de Santa Inês/MA, no âmbito do Programa Nacional de Alimentação Escolar (PNAE) - exercício 2016, totalizaram R$ 2.339.456,00 (peça 4) .
O fundamento para a instauração da Tomada de Contas Especial, conforme consignado no sistema e-TCE, foi a constatação da seguinte irregularidade pelo instaurador:
Omissão no dever de prestar contas do PNAE/2016.
O responsável foi devidamente comunicado e, diante da ausência de justificativas suficientes para elidir a irregularidade e da não devolução dos recursos, instaurou-se a tomada de contas especial.
No relatório (peça 16) , o tomador de contas concluiu que o prejuízo importaria no valor original de R$ 2.339.456,00, imputando-se a responsabilidade a Jose de Ribamar Costa Alves, Prefeito Municipal no período de 1º/1/2013 a 31/12/2016, na condição de gestor dos recursos.
Em 18/10/2018, o Ministério da Transparência, Fiscalização e Controladoria-Geral da União emitiu o relatório de auditoria (peça 17) , em concordância com o relatório do tomador de contas. O certificado de auditoria e o parecer do dirigente do órgão de controle interno concluíram pela irregularidade das presentes contas (peças 18 e 19) .
Em 19/10/2018, o ministro responsável pela área atestou haver tomado conhecimento das conclusões contidas no relatório e certificado de auditoria, bem como do parecer conclusivo do dirigente do órgão de controle interno, manifestando-se pela irregularidade das contas, e determinou o encaminhamento do processo ao Tribunal de Contas da União (peça 20) .
Na instrução de peça 24, analisando-se os documentos nos autos, concluiu-se pela necessidade de realização de citação e audiência do responsável, em razão da não comprovação da boa e regular aplicação dos recursos federais repassados ao município de Santa Inês/MA, em face da omissão no dever de prestar contas dos valores transferidos, no âmbito do Programa Nacional de Alimentação Escolar (PNAE) , no exercício de 2016, cujo prazo encerrou-se em 21/8/2017.
Realizada a citação e a audiência, em sua defesa, o responsável informou que a prestação de contas do PNAE/2016 fora enviada via Sistema de Gestão de Prestação de Contas (SIGPC) , ainda que de forma extemporânea.
Para fazer prova de suas alegações, encaminhou o comprovante de envio da prestação de contas do PNAE/2016 (peça 31) , e tela de situação da prestação de contas, que se encontrava como "Enviada ao Controle Social" (peça 32) .
Em consulta ao Sistema de Gestão de Prestação de Contas - SIGPC (peça 33) , verificouse que os repasses referentes ao PNAE/2016 encontravam-se na fase de Controle Social, na situação "Enviada ao Controle Social".
Considerando que a competência originária para fiscalizar a aplicação dos recursos federais do Programa Nacional de Alimentação Escolar (PNAE) , no exercício de 2016, bem como para analisar a respectiva prestação de contas é do Fundo Nacional de Desenvolvimento da Educação, em instrução de peça 35 foi proposta diligência ao FNDE para que encaminhasse documento técnico acerca da análise que seria promovida na prestação de contas do programa.
Autorizada pelo Relator (peça 38) , foi promovida a diligência, e, em resposta, o FNDE encaminhou a Nota Técnica 77/2019 (peça 46) .
Na instrução de peça 47, analisando-se os documentos nos autos, concluiu-se pela necessidade de realização de citação do Sr. José de Ribamar Costa Alves, nos seguintes termos:
Ocorrência da citação: não comprovação da boa e regular aplicação dos recursos federais repassados ao município de Santa Inês/MA, no âmbito do Programa Nacional de Alimentação Escolar (PNAE) , no exercício de 2016, em razão da ausência de informações na prestação de contas, da movimentação irregular na conta específica do programa, e da ausência do Parecer Conclusivo do Conselho de Alimentação Escolar  (CAE) ;
	Data de ocorrência
	Valor histórico (R$) 

	5/1/2016
	260.096,00

	4/3/2016
	207.936,00

	6/4/2016
	207.936,00

	6/5/2016
	207.936,00

	3/6/2016
	207.936,00

	7/7/2016
	207.936,00

	8/8/2016
	207.936,00

	8/9/2016
	207.936,00

	6/10/2016
	207.936,00

	8/11/2016
	207.936,00

	7/12/2016
	207.936,00

Responsável: Sr. José de Ribamar Costa Alves;
Conduta: não demonstrar a boa e regular aplicação dos recursos federais recebidos à conta do Programa Nacional de Alimentação Escolar (PNAE) , no exercício de 2016, em razão da ausência de informações na prestação de contas, da movimentação irregular na conta específica do programa, e da ausência do Parecer Conclusivo do Conselho de Alimentação Escolar  (CAE) ;
Em cumprimento ao Pronunciamento da Unidade (peça 49) , foi efetuada a citação do Sr. José de Ribamar Costa Alves, nos moldes adiante:
	Comunicação: Ofício 10820/2019-TCU/Seproc (peça 50) 
Data da Expedição: 21/11/2019
Data da Ciência: 27/11/2019 (peça 51) 
Nome Recebedor: Iralice Maria Amorim
Observação: Ofício enviado para o endereço do responsável, conforme pesquisa de endereço no Sistema da Receita Federal (peça 27) 
Fim do prazo para a defesa: 12/12/2019
	
Conforme Despacho de Conclusão das Comunicações Processuais (peça 53) , informa-se que as providências inerentes às comunicações processuais foram concluídas.
Transcorrido o prazo regimental, o responsável ingressou com sua defesa (peça 52) .
Em instrução de peça 54, ao analisar a defesa apresentada, constatou-se que, até aquele momento, não foi identificado qualquer envio de documentação que pudesse sanar as irregularidades em apuração, ponto central das alegações de defesa apresentadas.
Nessa mesma instrução, verificou-se que a defesa veio desacompanhada de procuração, o que levou a desconsideração de sua existência, por vício na representação processual.
Nessas circunstâncias, foi proposto considerar revel o responsável, com o julgamento de suas contas pela irregularidade, condenação ao débito e aplicação da multa do art. 57, da Lei 8.443/1992, proposta que foi acolhida pelo MP/TCU (peça 57) .
Em Despacho de peça 58, o Relator discordou do encaminhamento, e determinou a notificação do responsável e de sua suposta procuradora para que regularizassem o vício de representação identificado.
Promovida a notificação, foi inserida a procuração de peça 63, o que saneia o vício de representado identificado e torna válida a defesa apresentada pelo responsável.
ANÁLISE DOS PRESSUPOSTOS DE PROCEDIBILIDADE DA IN/TCU 71/2012
Prejuízo ao Contraditório e Ampla Defesa
	Verifica-se que não houve o transcurso de mais de dez anos desde o fato gerador sem que tenha havido a notificação do responsável pela autoridade administrativa federal competente (art. 6º, inciso II, c/c art. 19, da IN/TCU 71/2012, modificada pela IN/TCU 76/2016) , uma vez que o fato gerador da irregularidade sancionada ocorreu em 16/7/2018, data em que foi apresentada a prestação de contas com irregularidades, e o responsável foi notificado sobre a irregularidade, pela autoridade administrativa competente, conforme abaixo:
0. José de Ribamar Costa Alves, por meio do ofício acostado à peça 50, recebido em 27/11/2019, conforme AR (peça 51) .
Valor de Constituição da TCE
	Verifica-se, ainda, que o valor atualizado do débito apurado (sem juros) , em 1º/1/2017, é de R$ 2.393.423,40, portanto, superior ao limite mínimo de R$ 100.000,00, na forma estabelecida conforme os arts. 6º, inciso I, e 19, da IN/TCU 71/2012, modificada pela IN/TCU 76/2016.
OUTRO PROCESSO NO TCU COM O MESMO RESPONSÁVEL
	Informa-se que foi encontrado débito imputável ao responsável em outro processo em tramitação no Tribunal:
	Responsável
	Processos

	Jose de Ribamar Costa Alves
	Processo 000.702/2019-6

	A tomada de contas especial está, assim, devidamente constituída e em condição de ser instruída.
EXAME TÉCNICO			
Da análise dos documentos presentes nos autos, verifica-se que José de Ribamar Costa Alves era a pessoa responsável pela gestão e execução dos recursos federais recebidos à conta do Programa Nacional de Alimentação Escolar (PNAE) - exercício 2016, tendo o prazo final para apresentação da prestação de contas expirado em 21/8/2017.
Verifica-se que foi dada oportunidade de defesa ao agente responsabilizado, em obediência aos princípios constitucionais que asseguram o direito ao contraditório e à ampla defesa (art. 5º, inciso LV, da Constituição Federal) , conforme detalhado no item "Análise dos Pressupostos de Procedibilidade da IN/TCU 71/2012", subitem "Prejuízo ao Contraditório e Ampla Defesa".
Entretanto, o responsável não apresentou justificativas suficientes para elidir a irregularidade e não recolheu o montante devido aos cofres do Fundo Nacional de Desenvolvimento da Educação, razão pela qual sua responsabilidade foi mantida.
Uma vez considerada válida a defesa apresentada pelo responsável (peça 52) , com a juntada da procuração (peça 63) , torna-se oportuno transcrever a análise dos argumentos realizada nos termos da instrução de peça 54:
25.	Passa-se agora ao exame das alegações de defesa apresentadas (peça 52) :
25.1.	Manifestação do responsável (peça 52, p. 1-2) :
25.1.1.	O responsável alega que, ao tomar conhecimento da nova citação promovida pelo Ofício 10820/2019-TCU/Seproc (peça 50) , prontamente procurou a assessoria contábil responsável pela prestação de contas para que fossem sanadas todas as irregularidades.
25.1.2.	Informou que, em razão do ínfimo tempo concedido para apresentação da defesa, não conseguiu juntar novo comprovante de envio de documentação, porém, foi reunida toda a documentação faltante e a mesma seria inserida no sistema para sanar qualquer irregularidade que ainda persistia, momento que também seria juntado, aos autos deste processo, o comprovante de novo envio.
25.2.	Análise da manifestação do responsável:
25.2.1.	A defesa apresentada pelo responsável é de 11/12/2019 e, até a presente data, em consulta ao sistema SIGPC, do FNDE, não se identificou qualquer envio de documentação posterior que pretendesse sanar as irregularidades que ensejaram a citação do responsável, conforme se observa da tela a seguir extraída do sistema:
26.	Conforme se observa da tela do SIGPC acima, a última documentação inserida se refere ao Despacho do próprio FNDE, registrado em 7/10/2019.
27.	Mesmo após decorridos mais de 2 meses da data de apresentação das alegações de defesa do responsável, não há, nos presentes autos, qualquer documentação complementar que tenha sido encaminhada pelo responsável.
28.	Dessa forma, o encaminhamento natural seria pela rejeição das alegações de defesa apresentadas pelo responsável.
29.	Entretanto, conforme informação na instrução de peça 47 (item 25 da instrução) , as alegações de defesa apresentadas, em 6/5/2019, vieram desacompanhadas de procuração que outorgasse poderes de representação, o que poderia levar a desconsideração da existência da defesa, por vício na representação processual.
30.	Nessa instrução, que acompanhou o ofício de citação, o responsável foi alertado acerca dessa inconsistência e, mesmo após esse alerta, as novas alegações de defesa apresentadas pela mesma advogada vieram novamente desacompanhadas de procuração, condição que impõe desconsiderar a defesa encaminhada e consequentemente considerar revel o responsável, nos termos do art. 12, §3º, da Lei 8.443/1992, devendo as contas serem julgadas irregulares, condenando-o ao débito apurado e aplicando-lhe a multa prevista no art. 57, da Lei 8.443/1992.
31.	Ademais, embora as alegações sejam consideradas inexistentes, por vício na representação processual, nos termos do art. 145, do Regimento Interno do TCU, cabe observar que o responsável fez apenas alegações genéricas consistentes de não ter havido má-fé e de que não ficou demonstrada a aplicação irregular dos recursos públicos, sem que fizesse efetiva prova do que alega, de forma que sua defesa não contribuiu efetivamente na busca da verdade material, não sendo possível aplicar o disposto no § 2º do art. 145 do RI/TCU.
Em nova consulta ao Sistema de Gestão de Prestação de Contas, realizada na data de 24/6/2021, constatou-se a inserção de 4 novos documentos posteriores à instrução de peça 54, conforme tela a seguir:
Referidos documentos tratam do seguinte:
Ofício 80E/2020, direcionado ao Conselho de Alimentação Escolar, solicitando a emissão do parecer conclusivo sobre a prestação de contas do PNAE/2016 (peça 69) ;
Comprovante de ciência do Ofício 80E/2020, recebido pelo Presidente do Conselho de Alimentação Escolar, em 28/12/2020 (peça 70) ;
Recibo do Parecer Conclusivo do Conselho de Alimentação Escolar, informando que o mencionado documento técnico foi enviado e registrado no sistema em 28/12/2020 (peça 71) ; e
Despacho do FNDE, informando que foram emitidas as Notas Técnicas 77/2019 e 1705394/2020 (peça 72) .
Considerando as informações acima, em consulta ao Sistema de Gestão de Conselhos, realizado na data de 24/6/2021, foram extraídas as telas correspondentes ao Parecer Conclusivo do Conselho de Alimentação Escolar - CAE (peça 73) , um dos documentos faltantes que motivou a recente citação do responsável.
Verifica-se que o CAE aprovou com ressalvas a execução do PNAE/2016, e apontou as seguintes ressalvas:
dificuldade de acesso aos documentos de prestação de contas da Entidade Executora;
falta de estrutura adequada nos refeitórios;
falta de higiene dos manipuladores de alimentos (merendeiras) ;
ações pouco frequentes de educação alimentar e nutricional; e
inexistência de cardápios adequados para os que necessitam de atenção específica.
No entanto, não houve inserção de outro novo documento por parte do responsável, conforme asseverou em sua defesa de peça 52, em especial a documentação comprobatória referente a desembolsos registrados na conta específica do programa (peça 5) , e que foram apontados no item 5.2.c) , da Nota Técnica 77/2019 (peça 46, p. 4) , a seguir transcrito:
5.2.	A prestação de contas foi registrada no SiGPC pela Sra. Maria Vianey Pinheiro Bringel, porém, após averiguação da mesma, constatamos as seguintes inconsistências/impropriedades:
 (...) 
c)	Foram pagos às empresas "A. T. S. RIBEIRO JUNIOR - COMERCIO", CNPJ 19.333.358/0001-64, e "A DE A RIBEIRO - COMERCIO", CNPJ 11.430.463/000100, as quantias relatadas abaixo, todavia, esses recursos deixaram de ser listados na guia "Pagamentos" da prestação de contas do PNAE.
	Data
	Histórico
	CNPJ
	Razão Social
	Valor (R$) 

	11/04/2016
	041104
	19.333.358/0001-64
	A. T. S. RIBEIRO JUNIOR - COMERCIO - ME
	102.310,00

	11/04/2016
	551414000037461
	11.430.463/0001-00
	A DE A RIBEIRO - COMERCIO - ME
	96.998,60

	08/09/2016
	551414000037461
	11.430.463/0001-00
	A DE A RIBEIRO - COMERCIO - ME
	43.200,00

Assim, o Parecer Conclusivo do Conselho de Alimentação Escolar foi suficiente para afastar quase todo o débito inicialmente apurado, com exceção das 3 despesas ainda não comprovadas e relacionadas no item precedente.
Dessa forma, as alegações de defesa apresentadas pelo responsável devem ser parcialmente acolhidas, no sentido de reduzir o valor do débito a ser imputado ao Sr. José de Ribamar Costa Alves.
Não há elementos para que se possa efetivamente aferir e reconhecer a ocorrência de boa-fé na conduta do responsável José de Ribamar Costa Alves, podendo este Tribunal, desde logo, proferir o julgamento de mérito pela irregularidade das contas, conforme os termos dos §§ 2º e 6º do art. 202 do Regimento Interno do TCU, condenando-se o responsável ao débito apurado e aplicando-lhe a multa prevista no art. 57, da Lei 8.443/1992.
PRESCRIÇÃO DA PRETENSÃO PUNITIVA
	Vale ressaltar que a pretensão punitiva, conforme Acórdão 1441/2016-TCU-Plenário, Relator Ministro Benjamin Zymler, que uniformizou a jurisprudência acerca dessa questão, subordinase ao prazo geral de prescrição indicado no art. 205, do Código Civil, que é de dez anos, contado da data de ocorrência da irregularidade sancionada, nos termos do art. 189, do Código Civil, sendo este prazo interrompido pelo ato que ordenar a citação, a audiência ou a oitiva do responsável.
No caso em exame, não ocorreu a prescrição, uma vez que a irregularidade sancionada ocorreu em 11/4/2016 e em 8/9/2016, data das despesas impugnadas, e o ato de ordenação da citação ocorreu em 6/11/2019.
CONCLUSÃO
	Em face da análise promovida na seção "Exame Técnico", verifica-se que o responsável não logrou comprovar a boa e regular aplicação de parte dos recursos. Ademais, inexistem nos autos elementos que demonstrem a boa-fé do responsável ou a ocorrência de outras excludentes de culpabilidade.
Vale ressaltar que a jurisprudência pacífica nesta Corte é no sentido da imprescritibilidade das ações de ressarcimento ao erário (Súmula TCU 282) . Dessa forma, identificado dano ao erário, devese instaurar e julgar o processo de tomada de contas especial para responsabilizar seus agentes causadores, respeitando o direito ao contraditório e à ampla defesa, independentemente de quando ocorreram os atos impugnados.
Verifica-se também que não houve a prescrição da pretensão punitiva, conforme análise já realizada.
	Tendo em vista que não constam dos autos elementos que permitam reconhecer a boa-fé do responsável, sugere-se que as suas contas sejam julgadas irregulares, nos termos do art. 202, § 6º, do RI/TCU, com a imputação do débito atualizado monetariamente e acrescido de juros de mora, nos termos do art. 202, §1º, do RI/TCU, descontado o valor eventualmente recolhido, com a aplicação da multa prevista no art. 57, da Lei 8.443/1992.
PROPOSTA DE ENCAMINHAMENTO
	Diante do exposto, submetem-se os autos à consideração superior, propondo:
acolher parcialmente as alegações de defesa do responsável José de Ribamar Costa Alves (CPF XXX.646.173-XX) ;
		julgar irregulares, nos termos dos arts. 1º, inciso I, 16, inciso III, alíneas "b" e "c", da Lei 8.443/1992, c/c os arts. 19 e 23, inciso III, da mesma Lei, as contas do responsável José de Ribamar Costa Alves (CPF XXX.646.173-XX) , condenando-o ao pagamento das importâncias a seguir especificadas, atualizadas monetariamente e acrescidas dos juros de mora, calculadas a partir das datas discriminadas até a data da efetiva quitação do débito, fixando-lhe o prazo de quinze dias, para que comprove, perante o Tribunal, o recolhimento das referidas quantias aos cofres do Fundo Nacional de Desenvolvimento da Educação, nos termos do art. 23, inciso III, alínea "a", da citada lei, c/c o art. 214, inciso III, alínea "a", do Regimento Interno do TCU;
		Débitos relacionados ao responsável José de Ribamar Costa Alves (CPF XXX.646.173-XX) :
	Data de ocorrência
	Valor histórico (R$) 

	11/4/2016
	199.308,60

	8/9/2016
	  43.200,00

aplicar ao responsável José de Ribamar Costa Alves (CPF XXX.646.173-XX) , a multa prevista no art. 57, da Lei 8.443/1992, c/c o art. 267, do Regimento Interno do TCU, fixando-lhe o prazo de quinze dias, a contar da notificação, para que comprove, perante o Tribunal (art. 214, inciso III, alínea "a", do Regimento Interno do TCU) , o recolhimento da dívida aos cofres do Tesouro Nacional, atualizada monetariamente desde a data do acórdão que vier a ser proferido por este Tribunal até a do efetivo recolhimento, se paga após o vencimento, na forma da legislação em vigor;
	autorizar, desde logo, a cobrança judicial das dívidas, caso não atendida a notificação, na forma do disposto no art. 28, inciso II, da Lei 8.443/1992;
autorizar também, desde logo, se requerido, com fundamento no art. 26, da Lei 8.443/1992, c/c o art. 217, §§ 1º e 2º, do Regimento Interno do TCU, o parcelamento das dívidas em até 36 parcelas, incidindo, sobre cada parcela, corrigida monetariamente, os correspondentes acréscimos legais, fixando-lhe o prazo de quinze dias, a contar do recebimento da notificação, para comprovar, perante o Tribunal, o recolhimento da primeira parcela, e de trinta dias, a contar da parcela anterior, para comprovar o recolhimento das demais parcelas, devendo incidir, sobre cada valor mensal, atualizado monetariamente, os juros de mora devidos, no caso do débito, na forma prevista na legislação em vigor, alertando o responsável de que a falta de comprovação do recolhimento de qualquer parcela importará o vencimento antecipado do saldo devedor, nos termos do § 2º do art. 217 do Regimento Interno deste Tribunal;
enviar cópia do Acórdão a ser prolatado, bem como do Relatório e do Voto que o fundamentarem à Procuradoria da República no Estado do Maranhão, nos termos do § 3º do art. 16 da Lei 8.443/1992, c/c o § 7º do art. 209 do Regimento Interno/TCU, para adoção das medidas cabíveis; e
enviar cópia do Acórdão que vier a ser proferido ao Fundo Nacional de Desenvolvimento da Educação e ao responsável, para ciência, informando que a presente deliberação, acompanhada do Relatório e do Voto que a fundamenta, está disponível para a consulta no endereço www.tcu.gov.br/acordaos, além de esclarecer que, caso requerido, o TCU poderá fornecer sem custos as correspondentes cópias, de forma impressa.

Joana Mara Gomes Pessoa Miranda (8598/OAB-MA).

Subprocurador-Geral Lucas Rocha Furtado.

TOMADA DE CONTAS ESPECIAL. PROGRAMA NACIONAL DE ALIMENTAÇÃO ESCOLAR. OMISSÃO NO DEVER DE PRESTAR CONTAS. ACOLHIMENTO PARCIAL DAS ALEGAÇÕES DE DEFESA. COMPROVAÇÃO DE PARTE DAS DESPESAS REALIZADAS. CONTAS IRREGULARES. DÉBITO E MULTA.

TOMADA DE CONTAS ESPECIAL (TCE)

Secretaria de Controle Externo de Tomada de Contas Especial (SecexTCE).

Registro, preliminarmente, que atuo neste feito por força da Portaria-TCU nº 73, de 7 de outubro de 2022, em substituição ao Ministro Walton Alencar Rodrigues.
Trata-se de tomada de contas especial (TCE) instaurada pelo Fundo Nacional de Desenvolvimento da Educação, em desfavor de José de Ribamar Costa Alves, Prefeito Municipal do Município de Santa Inês/MA no período de 1º/1/2013 a 31/12/2016, em razão da omissão no dever de prestar contas dos recursos recebidos por força do Programa Nacional de Alimentação Escolar (PNAE) , no exercício de 2016, cujo prazo para prestação de contas encerrou-se em 21/8/2017.
No âmbito deste Tribunal, o responsável foi citado e ouvido em audiência em razão da não comprovação da boa e regular aplicação dos recursos federais repassados ao município de Santa Inês/MA, em face da omissão no dever de prestar contas dos valores transferidos, no âmbito do Programa Nacional de Alimentação Escolar (PNAE) , no exercício de 2016.
Ao analisar a defesa apresentada, a unidade técnica, ante a ausência de procuração, propôs que o responsável fosse considerado revel.
Por meio do despacho de peça 58, o Ministro Walton Alencar Rodrigues facultou a regularização da representação processual, que foi sanada por meio da procuração de peça 63.
Considerando as informações que constam da documentação carreada aos autos (peças 69 a 73) , em especial o Parecer Conclusivo do Conselho de Alimentação Escolar (peça 73) , a unidade técnica verificou a execução do PNAE/2016 foi aprovada com ressalvas, ainda que tardiamente. Assim, concluiu restarem comprovadas a maior parte das despesas realizadas.
Entretanto, não foram apresentados elementos comprobatórios referentes a pagamentos efetuados às empresas às empresas A. T. S. Ribeiro Junior - Comércio e A de A Ribeiro - Comércio, registrados na conta específica do programa (peça 5) , no valor histórico de R$ 242.508,60.
Diante disso, a unidade técnica, com a anuência do MPTCU, propõe acolher parcialmente as alegações de defesa apresentadas por José de Ribamar Costa Alves, julgar irregular suas contas, condenando-o ao ressarcimento do débito apurado e aplicando-lhe a multa prevista no art. 57 da Lei 8443/1992.
Feito esse breve resumo dos fatos, passo a decidir.
Acolho integralmente as análises apresentadas, que adoto como razões de decidir.
 O Parecer Conclusivo do Conselho de Alimentação Escolar permitiu afastar a maior parte do débito inicialmente apurado, restando não comprovados apenas os pagamentos já mencionados, que correspondem a R$ 334.426,53, em valores atualizados.
Diante dos elementos disponíveis nos autos, e em que pese acolher parcialmente as alegações de defesa de José de Ribamar Costa Alves, julgo irregulares suas contas, condeno-o a ressarcir o débito apurado e aplico-lhe a multa individual prevista no art. 57 da Lei 8443/1992. 
Ante o exposto, VOTO para que seja adotada a minuta de acórdão que trago ao exame deste Colegiado.
TCU, Sala das Sessões, em 11 de outubro de 2022.
Ministro-Substituto Marcos Bemquerer Costa 
Relator